ACORDAO-COMPLETO-2339490

ACÓRDÃO 2247/2019 ATA 6/2019 - PRIMEIRA CÂMARA

VISTOS, relatados e discutidos estes autos de aposentadorias deferidas pela Superintendência Estadual do INSS em Goiás,
ACORDAM os Ministros do Tribunal de Contas da União, reunidos em sessão da 1ª Câmara, diante das razões expostas pelo Relator, com fundamento no art. 71, inciso III, da Constituição Federal e nos arts. 1º, inciso V, 39, inciso II, e 45 da Lei 8.443/1992, em:
9.1. considerar ilegais os atos de aposentadoria de interesse do sr. Célio dos Santos Silva e da sra. Dea Lídice Lemos Pinto, recusando seu registro;
9.2. dispensar o ressarcimento das quantias indevidamente recebidas, em boa-fé, pelos interessados, consoante o Enunciado 106 da Súmula de Jurisprudência deste Tribunal;
9.3. determinar à Gerência Executiva do INSS em Goiânia/GO que:
9.3.1. faça cessar, no prazo de 15 (quinze) dias, contado a partir da ciência desta deliberação, os pagamentos decorrentes dos atos impugnados, sob pena de responsabilidade solidária da autoridade administrativa omissa, consoante disposto nos arts. 71, inciso IX, da Constituição Federal e 262 do Regimento Interno desta Corte;
9.3.2. dê ciência do inteiro teor desta deliberação ao sr. Célio dos Santos Silva e à sra. Dea Lídice Lemos Pinto, alertando-os de que o efeito suspensivo proveniente da interposição de eventuais recursos, caso não providos, não os exime da devolução dos valores indevidamente percebidos após a notificação;
9.3.3. envie a esta Corte de Contas, no prazo de 30 (trinta) dias, por cópia, comprovante de que o sr. Célio dos Santos Silva e a sra. Dea Lídice Lemos Pinto tiveram ciência desta deliberação;
9.4. esclarecer à unidade de origem, com supedâneo no art. 262, § 2º, do Regimento Interno do TCU, que:
9.4.1. as concessões consideradas ilegais poderão prosperar mediante a emissão e o encaminhamento a este Tribunal de novos atos concessórios, escoimados das irregularidades apontadas nestes autos;
9.4.2. é facultado ao sr. Célio dos Santos Silva efetuar o recolhimento indenizado das contribuições previdenciárias relativas ao tempo rural impugnado (cf. Acórdão 740/2006-TCU-Plenário, alterado pelo Acórdão 1893/2006-TCU-Plenário) , o que permitirá a averbação do referido período para fins de aposentadoria estatutária;
9.5. determinar à Sefip que monitore o cumprimento das medidas acima.

Apreciação, para fins de registro, de aposentadorias concedidas pela Superintendência Estadual do INSS em Goiás.

Primeira Câmara

Superintendência Estadual do INSS - GOIÂNIA/GO

3. Interessados: Célio dos Santos Silva (XXX.740.281-XX); Dea Lídice Lemos Pinto (XXX.387.791-XX).

13.1. Ministros presentes: Walton Alencar Rodrigues (Presidente), Benjamin Zymler (Relator), Bruno Dantas e Vital do Rêgo.
13.2. Ministros-Substitutos presentes: Augusto Sherman Cavalcanti e Weder de Oliveira.

BENJAMIN ZYMLER

Adoto como relatório, com os ajustes de forma pertinentes, a instrução elaborada no âmbito da Secretaria de Fiscalização de Pessoal (Sefip) , a qual contou com a anuência dos dirigentes da unidade técnica e da representante do Ministério Público:
“INTRODUÇÃO
1.	Trata-se de atos de concessão de aposentadoria de Célio dos Santos Silva e Dea Lídice Lemos Pinto, ex-servidores da Superintendência Estadual do INSS-Goiânia/GO.
2.	Os atos foram submetidos, para fim de registro, à apreciação do Tribunal de Contas da União (TCU) , de acordo com o art. 71, inciso III, da Constituição Federal. O cadastramento e a disponibilização ao TCU ocorreram por intermédio do Sistema de Apreciação e Registro de Atos de Admissão e Concessões, na forma dos arts. 2º, caput e incisos I a VI, e 4º, caput, da Instrução Normativa - TCU 78/2018.
HISTÓRICO
3.	O servidor Célio dos Santos Silva aposentou-se, em 6/4/1998, com proventos proporcionais a 31/35 avos. No ato de aposentadoria, consta a averbação de 5 anos e 19 dias de tempo rural. No quadro de vantagens, constou o pagamento da rubrica RT 1019/89 PCCS, no valor de R$ 343,52; no entanto, atualmente, não integra mais os proventos do inativo a rubrica referente à reclamação trabalhista (peça 13) .
4.	A servidora Dea Lídice Lemos Pinto aposentou-se, em 1/11/1996, com proventos integrais. No ato de aposentadoria constou o pagamento de FG com quintos de FG, bem como não houve a discriminação dos tempos averbados. 
5.	Esta Secretaria, por meio do ofício 3778/2007-TCU/Sefip, de 28/9/2007, diligenciou o órgão gestor solicitando o mapa de tempo de serviço e a portaria da aposentadoria de Dea Lídice Lemos Pinto, bem como a certidão de tempo de serviço rural de Célio dos Santos Silva e a documentação comprobatória de que o ex-servidor recolheu, à época própria, junto ao INSS, as respectivas contribuições previdenciárias, ou em momento posterior, de forma indenizada, nos termos do art. 96, inciso IV, da Lei 8.213/91, c/c o art. 45, §§ 3° e 4°, da Lei 8.212/91, para fins de contagem recíproca desse tempo para a concessão de aposentadoria estatutária, consoante orientação emanada do Acórdão 740/2006-Plenário, modificado pelo Acórdão 1893/2006-TCU-Plenário (peça 1, p. 21-22) .
6.	Em resposta, o órgão de origem encaminhou a documentação acostada à peça 1, p. 23-60, e peças 3 a 4.
7.	Posteriormente, esta Secretaria realizou a oitiva dos interessados, por intermédio do órgão gestor, por meio dos ofícios 16334, 16336 e 16338/2015-TCU/SEFIP, de 27/10/2015, para que se manifestassem sobre as seguintes irregularidades (peças 6 a 8) : 
• Célio dos Santos Silva – falta de comprovação do recolhimento das contribuições previdenciárias, na época própria ou posteriormente de forma indenizada, relativas ao período de tempo de serviço rural averbado, conforme preceitua o enunciado da Súmula 268 do TCU; 
• Dea Lídice Lemos Pinto – pagamento da parcela de quintos da Lei 8.112/1990, c/c a Lei 8.911/1994, cumulativamente com parcela de opção da FGR, sem amparo legal (Acórdão 5256/2011-TCU-Primeira Câmara; Acórdão 3972/2010-TCU-Primeira Câmara) .
8.	O órgão gestor recebeu os ofícios de oitiva em 6/11/2015 (peça 9) . Os aposentados Célio dos Santos Silva e Dea Lídice Lemos Pinto receberam os ofícios em 13/11/2015 (peça 10) . As alegações de defesa do Sr. Célio dos Santos Silva estão anexadas às peças 11 e 12. 
Resposta às oitivas
I) ato de Dea Lídice Lemos Pinto
9.	O ofício de oitiva estabeleceu o prazo de 15 dias, a contar do recebimento da notificação, para que a Sra. Dea Lidice Lemos Pinto, se assim desejasse, pudesse manifestar-se quanto à irregularidade listada. Até a presente data, a interessada, embora ciente da oitiva, não se manifestou nos autos (peças 8 e 10, p. 3) .
10.	No ofício de oitiva alertou-se que a questão estava sendo objeto de exame neste Tribunal, o que poderia resultar no julgamento da referida aposentadoria pela ilegalidade. Ressaltou-se também que a não apresentação da referida manifestação, no prazo fixado, não impedirá a apreciação da matéria pelo Tribunal e ensejará o prosseguimento normal do processo em destaque.
11.	Portanto, considerando-se o tempo decorrido desde o recebimento da comunicação por parte da interessada, é de se presumir que ela decidiu não se manifestar nos autos. Dessa maneira, entende-se cabível a análise e apreciação da matéria constante nos presentes autos, considerando-se atendidos os princípios do contraditório e da ampla defesa.
II) ato de Célio dos Santos Silva
12.	Em resposta à oitiva, o Sr. Célio dos Santos Silva apresentou as seguintes alegações de defesa (peças 11 e 12) :
a) informa que está aposentado desde 31/3/1998, listando os períodos averbados na aposentadoria, dentre eles o tempo rural laborado na Fazenda São Bento de Cima, referente ao período de 1/10/1968 a 30/9/1973;
b) alega que à época dos fatos bastava para averbação do tempo rural a Certidão de Tempo de Serviço, requerida em 11/10/1996, emitida em 6/12/1996 e, posteriormente, em 8/10/1997, revista para inclusão do período urbano. Assim, na data do requerimento da certidão de tempo de serviço de trabalhador rural, não era exigida contribuição previdenciária para sua expedição. A comprovação das contribuições de tempo de trabalhador rural só passou a ser exigida a partir da Lei 9.528, de 10/12/1997;
c) os atos praticados foram de boa-fé e de conformidade com a legislação vigente à época. Com a expedição da Certidão de Tempo de Serviço (CTS) , foi requerida a averbação junto ao Instituto Nacional do Seguro Social, com a finalidade de computar o referido período na aposentadoria. O setor de legislação do INSS em nenhum momento questionou a falta de contribuição do tempo rural, até porque o mesmo não era exigido, conforme legislação da época;
d) alega direito adquirido. Considera improcedente a exigência de comprovação das contribuições, que só foram exigidas por lei posterior ao ato de aposentadoria, situação que prejudicaria o direito adquirido;
e) informa que a aposentadoria é de 1998, que sempre considerou que estava correto e legal o tempo certificado e que a Divisão de Controle de Despesas com Pessoal do Ministério da Fazenda emitiu, em 23/7/1998, parecer considerando correta a contagem do tempo de serviço; e
f) por fim, requer que seja considerada válida a certidão de tempo de serviço rural e consequentemente legal a aposentadoria. 
13.	O interessado encaminhou cópia do parecer do controle interno, que se manifestou pela legalidade do ato em 18/8/1998 (peça 11, p. 5) . 
EXAME TÉCNICO
a) Ato de Lea Lídice Lemos Pinto
a.1) Tempo de serviço
14.	A servidora Dea Lídice Lemos Pinto aposentou-se, em 1/11/1996, com proventos integrais. No ato de aposentadoria não houve a discriminação dos tempos averbados. Considerando o mapa de tempo de serviço e certidões apresentadas, verificou-se que a Sra. Lea Lídice Lemos Pinto possui realmente 32 anos, 8 meses e 13 dias de tempo total para a aposentadoria (peça 4, p. 3-6) .
15.	Assim, a aposentadoria pode prosperar com proventos integrais, com base no art. 40, inciso III, alínea ‘a’, da Constituição Federal (redação original) , e no art. 186, inciso III, alínea ‘a’, da Lei 8.112/90 (peça 4, p. 2) .
a.2) Quintos da Lei 8.112/1990 com parcela FG
16.	No ato de aposentadoria constou o pagamento cumulativo da rubrica relativa à função gratificada FG-2 juntamente com 10/10 de FG-2. Em consulta ao contracheque da inativa, verifica-se a continuidade do pagamento cumulativo da rubrica FGR, no valor de R$ 70,90, e da rubrica VPNI art. 62-A da Lei 8.112/1990, no valor de R$ 188,60 (peça 13) .
17.	A jurisprudência desta Corte de Contas é no sentido da impossibilidade da percepção cumulativa das gratificações de representação (GR) ou funções gratificadas (FGR) com a vantagem denominada ‘quintos’ concedida com base na Lei 8.112/1990, c/c a Lei 8.911/1994, por caracterizar pagamento em duplicidade, sem amparo legal (Decisões 32/1997-1ª Câmara e 82/1997-1ª Câmara, Acórdão 817/2003-TCU-Segunda Câmara, 329/2004-1ª Câmara, 3.972/2010-1ª Câmara, 9.930/2016-2ª Câmara e 3.779/2018-2ª Câmara) . A exceção são as incorporações ocorridas com arrimo na Lei 6.732/1979. Tal hipótese, contudo, não é verificada nestes autos, uma vez que a servidora esteve submetida ao regime da CLT antes da Lei 8.112/1990 (peça 4, p. 6) .
18.	Diante do exposto, está ilegal o ato de aposentadoria da Sra. Dea Lídice Lemos Pinto.
b) Ato de Célio dos Santos Silva
Tempo rural
19.	O servidor Célio dos Santos averbou 5 anos e 19 dias de tempo rural referente ao período de 12/9/1968 a 30/9/1973 (peça 1, p. 30, e peça 2, p. 12-20 e 36-40) . 
20. 	De acordo com a jurisprudência do TCU, a Constituição Federal de 1988 passou a exigir o recolhimento de contribuições previdenciárias referentes ao tempo rural para fins de aposentadoria pelo regime próprio dos servidores públicos. O relatório do Ministro-Substituto Exmo. Augusto Sherman Cavalcanti, que precedeu ao Acórdão 1893/2006-TCU-Plenário, o qual passou a permitir inclusive o recolhimento indenizado para esse período, é elucidativo sobre esta questão:
‘16. Nesse aspecto relativo a obrigatoriedade da comprovação do pagamento da contribuição previdenciária para fins da contagem do tempo rural no serviço público, penso ser bem fundamentado o entendimento do Plenário exarado no item 9.4 do Acórdão 740/2006, tendo em vista o que dispôs o art. 202, § 2°, da Constituição Federal, em sua redação original, ao exigir expressamente a ‘contribuição’ para fins da contagem recíproca do tempo de serviço, in verbis:
‘Art. 202. É assegurada aposentadoria, nos termos da lei, calculando-se o benefício sobre a média dos trinta e seis últimos salários de contribuição, corrigidos monetariamente mês a mês, e comprovada a regularidade dos reajustes dos salários de contribuição de modo a preservar seus valores reais e obedecidas as seguintes condições:
............................................................................................................................................
§ 2° - Para efeito de aposentadoria, é assegurada a contagem reciproca do tempo de contribuição na administração pública e na atividade privada, rural e urbana, hipótese em que os diversos sistemas de previdência social se compensarão financeiramente, segundo critérios estabelecidos em lei’ (grifei) .
17. Muito embora esse dispositivo constitucional tenha sido alterado pela Emenda Constitucional 20/98, a regra restou mantida no atual art. 201, § 9°, da Constituição Federal, com redação dada pela própria Emenda Constitucional 20/98, como se pode verificar:
‘§ 9° Para efeito de aposentadoria, é assegurada a contagem recíproca do tempo de contribuição na administração pública e na atividade privada, rural e urbana, hipótese em que os diversos regimes de previdência social se compensarão financeiramente, segundo critérios estabelecidos em lei’ (grifei) .
18. Assim, a partir da vigência da Lei Maior, passou-se a considerar, para efeito de reciprocidade, não apenas o tempo de serviço rural prestado, mas, sim, o tempo de efetiva contribuição previdenciária relativamente ao período laborado. Surge, induvidosamente, da Constituição Federal de 1988, a obrigatoriedade da contribuição previdenciária, uma vez que, nos termos do dispositivo constitucional precitado, na sua versão original, o que vale para efeito de contagem recíproca para aproveitamento no regime previdenciário dos servidores públicos (Estatuto) é o tempo de contribuição na atividade privada rural ou urbana, e não o mero tempo de serviço, sem que tenha havido as correspondentes contribuições. 
19. Além disso a jurisprudência do STF e do STJ (...) é no mesmo sentido, tomando por base os mesmos dispositivos constitucionais’ (grifo nosso) .
21.	Cabe ressaltar que os dispositivos da Lei 8.213/1991, aplicáveis ao Regime Geral de Previdência, não se aplicam automaticamente aos servidores públicos com regime próprio, como é o caso do ex-servidor.
22.	Assim, em síntese, a jurisprudência pacífica do TCU a respeito do tema foi consolidada em 29/2/2012, por meio do Acórdão 414/2012-TCU-Plenário. Esse acórdão aprovou o Enunciado 268 da Súmula da Jurisprudência do TCU, nos seguintes termos: ‘O tempo de atividade rural somente poderá ser averbado para fins de aposentadoria no serviço público se recolhidas as respectivas contribuições previdenciárias na época própria ou, posteriormente, de forma indenizada’.
23.	Foram anexados aos autos os documentos que embasaram a emissão da certidão de tempo de serviço pelo INSS, contendo a averbação do tempo rural (peça 1, p. 30-60, peça 2, p. 1-42, e peça 3, p. 11-58) . No entanto, analisando-se os documentos apresentados, constata-se que não foram efetuados os recolhimentos para a previdência, seja à época do exercício da atividade rural, seja posteriormente, de forma indenizada. Assim, o tempo rural não poderá ser computado na aposentadoria do ex-servidor. 
24.	O servidor Célio dos Santos Silva aposentou-se, em 6/4/1998, com proventos proporcionais a 31/35 avos (peça 2, p. 36-40) . Excluindo-se os 5 anos e 19 dias, resta de tempo total para a aposentadoria apenas 26 anos, 6 meses e 3 dias. Assim, o inativo não atende aos requisitos para a aposentadoria com base no art. 40, inciso III, alínea ‘c’, da Constituição Federal/1988 (redação original) . Desta forma, está ilegal o ato de aposentadoria do Sr. Célio dos Santos Silva.
25.	Considerando que o servidor se aposentou antes da publicação da Emenda Constitucional 20/1998, poderia ser aplicada a Súmula TCU 74, visando atribuir a proporcionalidade mínima de 30/35 avos aos proventos. No entanto, considerando o período de inatividade do servidor até a data da publicação da Emenda Constitucional 20/1998 (7/4/1998 a 15/12/1998) , temos 8 meses e 13 dias, que, somados ao tempo de aposentadoria sem a atividade rural (26 anos, 6 meses e 3 dias) , totalizam 27 anos, 2 meses e 16 dias. Desta forma, mesmo aplicando a súmula 74, o servidor não consegue ter a proporcionalidade mínima de 30/35 avos para a aposentadoria. 
26.	Atualmente, o ex-servidor possui 61 anos de idade. Assim, o Sr. Célio dos Santos Silva poderá retornar à atividade para completar o requisito temporal para a aposentadoria, a qual, obrigatoriamente, deverá fundamentar-se nas regras vigentes no momento da nova concessão; ou, alternativamente, comprovar o recolhimento de forma indenizada da contribuição previdenciária referente ao período de atividade rural informado no ato de aposentadoria.
Decadência Administrativa 
27. 	Esta Corte de Contas, no tocante à decadência, prevista no art. 54 da Lei 9.784/1999, entende que o referido dispositivo legal, ao ser aplicado aos atos de aposentadoria e pensão, conta seu prazo decadencial somente a partir do respectivo registro pelo Tribunal de Contas da União, visto que, em se tratando de ato complexo, só é aperfeiçoado quando de seu registro pelo TCU. Portanto, o prazo decadencial não pode ser contado a partir da concessão administrativa, mas sim a partir do exame pelo TCU. Esse é o teor da Súmula TCU 278/2012, a seguir transcrita: 
‘Os atos de aposentadoria, reforma e pensão têm natureza jurídica de atos complexos, razão pela qual os prazos decadenciais a que se referem o § 2º do art. 260 do Regimento Interno e o art. 54 da Lei 9.784/99 começam a fluir a partir do momento em que se aperfeiçoam com a decisão do TCU que os considera legais ou ilegais, respectivamente.’ 
28.	Assim, o prazo decadencial começará a contar a partir da decisão do TCU que considerar legal ou ilegal os atos de aposentadoria em exame. 
Princípio da Segurança Jurídica, Legalidade e do direito adquirido 
29 	O Princípio da Segurança Jurídica é vetor importante do Direito, que impõe ao magistrado a ponderação de sua incidência no caso concreto, mas sempre em face de outros princípios estruturantes da Administração Pública, como o princípio da legalidade, expresso na Constituição Federal, a partir do qual se estrutura todo o direito público e administrativo. 
30. 	A apreciação de atos de concessão de aposentadoria pela ilegalidade não infringe o princípio da segurança jurídica. O ato de aposentadoria do Sr. Célio dos Santos Silva não pode ser considerado como ato jurídico perfeito, uma vez que o interessado não comprovou o recolhimento das contribuições previdenciárias relativas ao tempo rural. 
31. 	A jurisprudência da Suprema Corte é no sentido de deferir aos atos de aposentadoria e pensão a classificação de ato complexo, motivo pelo qual somente quando recebe o registro pela Corte de Contas passa a estar plenamente formado (perfeito) , válido (aferição da legalidade com reflexo de definitividade perante a Administração, que não mais pode anulá-lo unilateralmente) e eficaz (plenamente oponível a terceiros, deixando de apresentar executoriedade provisória) . 
32.	Assim, pode-se, então, concluir que não há que se falar em direito adquirido antes que o ato complexo esteja definitivamente registrado por este Tribunal, muito menos quando a concessão traz em seu bojo vício insanável, por não haver lei que a suporte. Desta forma, entende-se que não se pode garantir o registro de uma aposentadoria considerada ilegal pelo TCU invocando apenas princípios tais como o da segurança jurídica e razoabilidade, os quais deverão ser sopesados também com o princípio da legalidade.
Princípio da Boa-fé 
33.	Não se vislumbra a má-fé por parte dos ex-servidores Célio dos Santos Silva e Dea Lídice Lemos Pinto. O órgão gestor, no tocante à aposentadoria de Célio dos Santos Silva, efetuou a averbação indevida do tempo rural, sem exigir a comprovação do recolhimento das contribuições previdenciárias, bem como, no tocante aos proventos da Sra. Dea Lídice Lemos Pinto, concedeu o pagamento de forma cumulativa da parcela de FGR com os quintos de FG com base na Lei 8.911/1994.
CONCLUSÃO
34.	Em razão do exposto e tendo em vista as análises realizadas no ato de concessão de aposentadoria de Dea Lídice Lemos Pinto, esta Unidade Técnica considera que o ato em tela deve ser apreciado pela ilegalidade, em razão do pagamento cumulativo de FGR e quintos de FGR concedidos com base na Lei 8.911/1994.
35.	No tocante ao ato de aposentadoria de Célio dos Santos Silva, a aposentadoria deverá ser apreciada pela ilegalidade, uma vez que se averbou tempo rural no total de 5 anos e 19 dias, sem comprovação do recolhimento das contribuições previdenciárias, em desacordo com o entendimento desta Corte de Contas proferido na Súmula TCU 268.
PROPOSTA DE ENCAMINHAMENTO
36.	Ante o exposto, conforme o preceituado no art. 71, inciso III, da Constituição Federal, c/c os arts. 1º, inciso V, e 39, inciso II, da Lei 8.443/1992, 1º, inciso VIII, e 260, § 1º, do Regimento Interno, e tomando por base as informações prestadas pelo órgão de controle interno e as verificações feitas pela unidade técnica, propõe-se: 
a) considerar ilegais e negar o registro dos atos de concessão de aposentadoria de Célio dos Santos Silva e Dea Lídice Lemos Pinto;
b) dispensar o ressarcimento das quantias indevidamente recebidas de boa-fé, nos termos da Súmula TCU 106;
c) determinar à Superintendência Estadual do INSS-Goiânia/GO que:
c.1) no prazo de quinze dias, faça cessar os pagamentos decorrentes dos atos impugnados por esta Corte, sob pena de responsabilidade solidária da autoridade administrativa omissa, nos termos do art. 262 do Regimento Interno/TCU;
c.2) no tocante à ex-servidora Dea Lídice Lemos Pinto, no prazo de trinta dias, emita novo ato, livre da irregularidade apontada, e o submeta ao TCU pelo Sistema e-Pessoal, nos termos dos arts. 262, § 2º, do Regimento Interno desta Corte e 19, § 3º, da Instrução Normativa TCU 78/2008;
c.3) quanto ao ex-servidor Célio dos Santos Silva, esclarecer que o servidor poderá optar entre: retornar à atividade para completar o requisito temporal para a aposentadoria, a qual, obrigatoriamente, deverá fundamentar-se nas regras vigentes no momento da nova concessão; ou, alternativamente, comprovar o recolhimento de natureza indenizatória da contribuição previdenciária referente ao período de atividade rural informado no ato de aposentadoria;
c.4) dê ciência, no prazo de 15 (quinze) dias, do inteiro teor desta deliberação aos interessados, alertando-os de que o efeito suspensivo proveniente da interposição de eventuais recursos junto ao TCU não os exime da devolução dos valores percebidos indevidamente após a respectiva notificação, caso esses não sejam providos; e
c.5) encaminhar ao Tribunal, no prazo de 30 (trinta) dias contados da ciência da decisão, documento apto a comprovar que os interessados tomaram conhecimento do acórdão.”
É o relatório.

não há.

Procuradora-Geral Cristina Machado da Costa e Silva.

APOSENTADORIAS. CÔMPUTO DE TEMPO DE ATIVIDADE RURAL, EM FAVOR DE UM DOS INTERESSADOS, SEM A RESPECTIVA CONTRIBUIÇÃO PREVIDENCIÁRIA. INCLUSÃO NOS PROVENTOS DE OUTRO, DE FORMA CUMULATIVA, DE "QUINTOS" INCORPORADOS E VENCIMENTO DE FUNÇÃO GRATIFICADA, CONFIGURANDO BIS IN IDEM. ILEGALIDADE. NEGATIVA DE REGISTRO. DETERMINAÇÕES.

APOSENTADORIA (APOS)

Secretaria de Fiscalização de Pessoal (SEFIP).

Em exame as aposentadorias do sr. Célio dos Santos Silva e da sra. Dea Lídice Lemos Pinto, concedidas pela Superintendência Estadual do INSS em Goiás.
2.	Tratando-se de atos remetidos ao Tribunal há mais de cinco anos, sem apreciação definitiva, foi previamente realizada a oitiva dos interessados acerca dos seguintes quesitos, os quais, potencialmente, poderiam ensejar a negativa de registro das concessões:
	a) cômputo de tempo de serviço rural sem prévio recolhimento das respectivas contribuições previdenciárias (sr. Célio dos Santos Silva) ;
	b) pagamento cumulativo de “quintos” incorporados e de retribuição de função gratificada (sra. Dea Lídice Lemos Pinto) .
3.	Devidamente notificados, apenas o sr. Célio dos Santos Silva se manifestou. A propósito, alega o inativo, fundamentalmente, que “as contribuições de tempo de trabalhador rural só passaram a ser exigidas a partir da Lei 9.528, de 10/12/1997”, sendo que, no seu caso, a respectiva certidão foi requerida em 11/10/1996, com emissão verificada em 6/12/1996 (peça 12) .
4.	Instruindo o feito, a Secretaria de Fiscalização de Pessoal (Sefip) propugna a negativa de registro de ambas as aposentadorias.
5.	O Ministério Público põe-se de acordo.
6.	Acompanho, por seus fundamentos, expostos no relatório que antecede este voto, as conclusões da unidade técnica.
7.	Quanto à aposentadoria do sr. Célio dos Santos Silva, o TCU, há muito, consolidou o entendimento de que “o tempo de atividade rural somente poderá ser averbado para fins de aposentadoria no serviço público se recolhidas as respectivas contribuições previdenciárias na época própria ou, posteriormente, de forma indenizada” (Súmula 268) .
8.	A respeito, não há que se falar que as certidões emitidas pelo agente previdenciário ainda sob a égide da redação original da Lei 8.213/1991 produziriam efeitos automáticos no regime estatutário, assegurando aos interessados direito à averbação do tempo de atividade rural independentemente de qualquer condicionante. A exigência de recolhimento das contribuições para contagem recíproca – envolvendo o regime estatutário – precede a Lei 8.213, pois que deriva da própria Constituição de 1988, em seu art. 202, § 2º, na redação original, ou o atual art. 201, § 9º. 
9.	Essa circunstância, não é demais salientar, tem sido reiteradamente afirmada pelo Supremo Tribunal Federal (STF) , como ilustra, entre muitas outras, a ementa da decisão exarada nos autos do Mandado de Segurança 33.482, da relatoria do Ministro Luiz Fux:
“AGRAVO REGIMENTAL EM MANDADO DE SEGURANÇA. SERVIDOR PÚBLICO. APOSENTADORIA. CONTAGEM DE TEMPO DE ATIVIDADE RURAL. NECESSIDADE DE COMPROVAÇÃO DO RECOLHIMENTO DAS CONTRIBUIÇÕES PREVIDENCIÁRIAS PARA A CONCESSÃO DE APOSENTADORIA PELO REGIME PRÓPRIO DE PREVIDÊNCIA SOCIAL. CONCESSÃO DE APOSENTADORIA. ATO COMPLEXO. TERMO INICIAL DO PRAZO PREVISTO NO ART. 54 DA LEI 9.784/1999. AGRAVO REGIMENTAL A QUE SE NEGA PROVIMENTO. 
1. A contagem recíproca de tempo de serviço rural para a aposentadoria no serviço público (regime próprio) pressupõe o recolhimento das contribuições previdenciárias correspondentes. Precedentes: MS 28.917/DF, Rel. Min. Rosa Weber, Primeira Turma, DJe 28.10.2015; MS 28.668/DF, Rel. Min. Ricardo Lewandowski, Segunda Turma, Dje 11.06.2014; MS 28.929/DF, Rel. Min. Cármen Lúcia, Plenário, DJe 14/1/2011; MS 26.391, Rel. Min. Marco Aurélio, Plenário, DJe 6/6/2011; RE 600.582/RS, Rel. Min. Cármen Lúcia, Primeira Turma, DJe 21.2.2011. 
2. Os precedentes desta Suprema Corte tiveram por fundamento o art. 201, § 9º, da Constituição da República, que tratou, para efeito de aposentadoria, da possibilidade de contagem recíproca de tempo de contribuição na Administração Pública e na atividade privada, rural e urbana, o qual, embora tenha sido renumerado, constava da redação original da Constituição Federal como art. 202, § 2º. 
3. In casu, não houve aplicação retroativa da EC nº 20/1998, tendo sido observado o entendimento firmado por esta Corte em relação à aplicação da legislação vigente por ocasião do preenchimento dos requisitos para a aposentadoria. 
4. O ato de aposentadoria de agentes públicos é complexo e somente se aperfeiçoa após o seu registro junto ao TCU. A partir desse momento é que começa a correr o prazo estabelecido pelo art. 54 da Lei nº 9.784/1999. 
5. Agravo regimental a que se NEGA PROVIMENTO” (MS 33482 Agr, Relator Min. Luiz Fux, Primeira Turma, julgado em 16/8/2016, DJe 31/8/2016; os destaques não constam do original) .
10.	Idêntico é o entendimento assente no Superior Tribunal de Justiça (STJ) , como exemplifica a ementa do Agravo Regimental em Recurso Especial (AgRg-REsp) 1118055/RS:
“PREVIDENCIÁRIO. APOSENTADORIA. TEMPO DE SERVIÇO RURAL. CONTAGEM RECÍPROCA. RECOLHIMENTO DAS CONTRIBUIÇÕES PREVIDENCIÁRIAS. NECESSIDADE. AGRAVO INTERNO DESPROVIDO.
I. Esta Corte possui entendimento no sentido de que quanto ao reconhecimento do tempo de serviço rural laborado antes da vigência da Lei 8.213/91, concernente à atividade privada, urbana e rural, para fins de aposentadoria estatutária, esta depende do recolhimento das contribuições previdenciárias correspondentes, consoante assevera a jurisprudência desta Corte. Precedentes.
II. Agravo interno desprovido” (DJe de 1/12/2011) .
11.	Aliás, não se pode olvidar que a aposentadoria de trabalhadores rurais sempre foi tratada no ordenamento com viés nitidamente assistencialista, e isso em função dos rigores próprios da atividade e das privações muito peculiares desses trabalhadores na velhice. Num tal contexto, não se apresentaria mesmo razoável admitir a apropriação de especificidades da norma para a concessão de benefícios em condições significativamente distintas daquelas projetadas pelo Legislador.
12.	No caso em tela, cumpre anotar, o tempo de cinco anos de serviço rural do sr. Célio dos Santos Silva (alegadamente prestado, em regime de economia familiar, entre seus 12 e 17 anos de idade; cf. peça 2, p. 13) – para o qual, repita-se, não houve contribuição – foi utilizado para a obtenção de aposentadoria em circunstâncias nada condizentes com a realidade de um trabalhador rural típico. Segundo informam os autos, o interessado foi inativado no cargo de datilógrafo aos 41 (quarenta e um) anos de idade e com proventos equivalentes, à época da concessão, a mais de nove salários mínimos mensais.
13.	É importante esclarecer que não se está aqui a infirmar a certidão de tempo de serviço expedida pelo INSS a pedido do sr. Célio dos Santos Silva. Tal certidão é válida e garante a produção de efeitos no âmbito da previdência geral. O que não se admite é sua utilização para percepção de benefício no regime estatutário, porquanto, para isso, seria indispensável o recolhimento das respectivas contribuições.
14.	No que tange à aposentadoria da sra. Dea Lídice, tem-se que, nos exatos termos do § 2º do art. 193 da Lei 8.112/1990, quando ainda vigente, era expressamente vedada a percepção cumulativa de “gratificação da função” com “quintos incorporados”: 
“Art. 193. O servidor que tiver exercido função de direção, chefia, assessoramento, assistência ou cargo em comissão, por período de 5 (cinco) anos consecutivos, ou 10 (dez) anos interpolados, poderá aposentar-se com a gratificação da função ou remuneração do cargo em comissão, de maior valor, desde que exercido por um período mínimo de 2 (dois) anos. 
............................................................................................................................................
§ 2° A aplicação do disposto neste artigo exclui as vantagens previstas no art. 192, bem como a incorporação de que trata o art. 62 [quintos], ressalvado o direito de opção.”
15.	Como anotou a Sefip, esse entendimento encontra-se há muito pacificado no âmbito do Tribunal.
16.	Ilegais, pois, ambos os atos de aposentadoria.
17.	Diante de todo o exposto, voto no sentido de que este Colegiado adote a deliberação que ora submeto à sua apreciação.
TCU, Sala das Sessões Ministro Luciano Brandão Alves de Souza, em 12 de março de 2019.
	
BENJAMIN ZYMLER
Relator